【裁判字號】    98,上重訴,75
【裁判日期】    990127
【裁判案由】    家暴殺人等
【裁判全文】
臺灣高等法院刑事判決                98年度上重訴字第75號
上  訴  人
即  被  告  甲○○
選任辯護人  范晉魁律師
上列上訴人因家暴殺人等案件，不服臺灣基隆地方法院98年度重
訴字第10號，中華民國98年11月10日第一審判決（起訴案號：臺
灣基隆地方法院檢察署98年度偵字第3340號、3818號），提起上
訴，本院判決如下：
    主  文
原判決關於殺人暨定執行刑部分均撤銷。
甲○○犯殺人罪，累犯，處有期徒刑拾捌年，褫奪公權玖年。
扣案水果刀壹把（含刀鞘壹只、刀身壹把）沒收。
    事  實
一、甲○○前於民國（下同）93年間，因公共危險案件，經臺灣
    臺北地方法院以93年度訴字第370 號判處有期徒刑1年6月，
    緩刑4 年確定。嗣其在緩刑中，於96年間，因偽造文書及公
    共危險等案件，經同院以95年度交訴字第158 號判處有期徒
    刑7月、3月，應執行有期徒刑9 月確定。同年間又因妨害自
    由案件，為臺灣士林地方法院以96年度易緝字第10號判處有
    期徒刑7月確定，其前開緩刑則遭撤銷，上揭4罪，嗣經臺灣
    士林地方法院以96年度聲減字第3180號裁定減刑，並就台灣
    台北地方法院判處的有期徒刑1年6月及台灣士林地方法院判
    處的有期徒刑7月，減刑後定應執行有期徒刑11月確定；另2
    罪減刑後應執行有期徒刑4月15 日確定，以上經接續執行，
    於97年4月7日縮短刑期執行完畢。
二、甲○○與邱玉妹曾為同居關係，2 人間具有家庭暴力防治法
    第3條第2款之家庭成員關係，同居當時係住於臺北縣三芝鄉
    ○○路○段45號9樓，2 人因相處不睦迭有爭吵，甲○○因對
    邱玉妹有傷害、侵入住宅、毀損、對邱玉妹媳婦乙○○為恐
    嚇行為，業據邱玉妹提出告訴，並經臺灣士林地方法院於98
    年6月26日核發98年度家護字第196號民事通常保護令，令甲
    ○○不得對邱玉妹實施身體或精神上不法侵害、騷擾，保護
    令有效期限為10月，甲○○並於同年7 月20日收受前開民事
    通常保護令。98年7 月22日上午，甲○○至台北縣淡水鎮馬
    偕醫院開立診斷證明書，隨後持該診斷證明書前往台北縣政
    府警察局淡水分局三芝派出所欲對邱玉妹提出傷害告訴，惟
    遭警員告知無法受理。同日下午1 時50分許，甲○○於返家
    途中，騎乘機車經過邱玉妹上揭住處附近之公車站，撞見邱
    玉妹乘坐友人黃逸臻駕駛之車輛，欲至臺北縣金山鄉○○路
    116 號全虹通信行更換手機號碼，甲○○遂騎乘機車尾隨在
    後，見邱玉妹及黃逸臻進入全虹通訊行後，即至臺北縣金山
    鄉○○路174號五金行購買水果刀1把（含刀鞘1只、刀身1把
    ），欲迫使邱玉妹撤回上開傷害、毀損、侵入住宅等罪之告
    訴。同日14時7 分許，邱玉妹步出全虹通信行，甲○○隨即
    現身，對邱玉妹稱：「你換手機做什麼」等語，並要邱玉妹
    撤回告訴，言談中邱玉妹未答應撤回告訴，甲○○竟亮出上
    揭水果刀，邱玉妹見狀稱：「你敢殺我嗎？」等語（無證據
    證明邱玉妹心生畏懼），甲○○明知以水果刀刺人之身體要
    害，可以發生致人於死之結果，竟因一時氣憤而萌生殺人犯
    意，仍持該水果刀朝邱玉妹之要害即腹部、左後胸猛刺3 刀
    後，將水果刀丟棄於地，轉身騎乘機車離開現場，致邱玉妹
    受有左後胸開口長約8至9公分、寬3.2公分、刀深7公分及開
    口長約3公分、寬約4公分、刀深約10公分之刺傷，及上腹部
    開口長約3公分、寬約2.5公分、刀深約7 公分之刺傷，於同
    日14時26分許，送至財團法人北海岸金山醫院急診室前，即
    因背及腹腔單面刃銳器刺創造成左胸及腹腔出血而出血性休
    克死亡，嗣經民眾報警處理，警方並在現場扣得甲○○所有
    ，供其殺人所用的水果刀1把（含刀鞘1只、刀身1把）。
三、案經臺北縣政府警察局金山分局報請臺灣基隆地方法院檢察
    署檢察官偵查起訴。
     理由
壹、程序部分：
    按被告以外之人於審判外之陳述，雖不符刑事訴訟法第 159
    條之1至第159條之4 之規定，而經當事人於審判程序同意作
    為證據，法院審酌該言詞陳述或書面陳述作成時之情況，認
    為適當者，亦得為證據。當事人、代理人或辯護人於法院調
    查證據時，知有第159條第1項不得為證據之情形，而未於言
    詞辯論終結前聲明異議者，視為有前項之同意，刑事訴訟法
    第159條之5定有明文。又當事人同意或有同條第2 項依法視
    為同意某項傳聞證據作為證據使用者，實質上即表示有反對
    詰問權之當事人已放棄其反對詰問權，如法院認為適當，不
    論該傳聞證據是否具備刑事訴訟法第159條之1至第159條之4
    所定情形，均容許作為證據（最高法院97年度台上字第6715
    號判決意旨參照）。經查：本件下列所引被告以外之人之審
    判外陳述（含言詞及書面陳述），檢察官、被告及辯護人均
    同意於審判程序作為證據使用，本院審酌該等陳述作成時之
    情況，認為其證據之取得過程並無瑕疵，且與待證事實具有
    關連性，證明力非明顯過低，而具適當性，自有證據能力。
    至於本院下列所引用卷內之文書證據、證物之證據能力部分
    ，並無證據證明係公務員違背法定程序所取得，且檢察官、
    被告及辯護人於本院均未主張排除下列文書證據、證物之證
    據能力，且迄本院言詞辯論終結前均未表示異議，本院審酌
    前揭文書證據、證物並非公務員違背法定程序所取得，亦無
    顯有不可信之情況，依刑事訴訟法第158條之4反面解釋及第
    159條之4之規定，認均有證據能力。
貳、實體方面：
一、訊據被告甲○○對上開殺人及違反保護令之事實坦承不諱（
    本院卷第57頁反面參照），殺人部分，核與目擊證人黃逸榛
    於警詢、偵查中證述親眼目睹被告持水果刀刺邱玉妹3 刀等
    情節相符（臺灣基隆地方法院檢察署98年度相字第251 號卷
    第7 頁、34頁、臺灣基隆地方法院檢察署98年度偵字第3340
    號卷第28頁、29 頁、99頁參照）。且被害人邱玉妹於98年7
    月22日下午2時7分許，步出全虹通訊行，在全虹通訊行外，
    為被告持水果刀朝其腹部及左後胸刺3 刀，因而受有左後
    胸開口長約8至9公分、寬3.2公分、刀深7公分及開口長約
    3公分、寬約4公分、刀深約10公分之刺傷，及上腹部開口
    長約3公分、寬約2.5公分、刀深約7 公分之刺傷；其中處
    傷口傷及皮下肌肉，未深入內部組織；處傷口傷及左側第
    6 肋骨間及左下肺葉約有5000毫升血塊性機液在左肋膜腔；
    處傷口傷及腸繫膜，無大量出血，於送醫急救前，即因背
    及腹腔單面刃銳器刺創傷造成左胸及腹腔出血而出血性休克
    死亡，死亡方式為他殺，有法務部法醫研究所98年9月9日法
    醫理字第0980003916號函所附（98）醫鑑字第0981102204號
    鑑定書、臺灣基隆地方法院檢察署相驗屍體證明書及法醫驗
    斷書、相驗現場照片、解剖照片、台北縣政府警察局金山分
    局處理相驗案件初步調查報告暨報驗書等在卷可憑。被害人
    邱玉妹之死亡為被告持水果刀往其腹部及左後胸刺3 刀所造
    成，亦堪認定。又刑法上構成要件要素固有主觀構成要件要
    素與客觀構成要件要素，而衡量主觀構成要件要素，除被告
    之供述外，仍應參酌各項客觀證據與行為以為認定，刑法上
    殺人罪與傷害致死罪之區別，本視加害人有無殺意，即以加
    害人下手加害時有無死亡之預見為斷，被害人受傷處是否為
    致命部位、傷痕之多寡、輕重如何，固僅足供認定有無殺意
    之參考，不能作為認定有無殺意之唯一標準，但加害人之下
    手情形如何，仍不失為認定加害人主觀犯意之重要參考資料
    （最高法院19年上字第718號、20年非字第104號判例、51年
    台上字第1291號判決意旨參照）。被告於警詢中供稱：98年
    3月8日與邱玉妹發生爭吵，邱玉妹將伊推倒在地，伊因身體
    不舒服，前往台北縣淡水鎮馬偕醫院急救，因顧及同居關係
    ，未告邱玉妹傷害，後來才知邱玉妹去法院申請保護令。98
    年3 月底，在菜市場又因買菜之事，與邱玉妹發生爭吵，邱
    玉妹要伊搬出去住，後來伊仍有照顧邱玉妹，只是爭吵不斷
    ，才會去醫院開立診斷證明書，想告邱玉妹，總之因積怨已
    久，才會一時失去理智產生殺她的念頭（臺灣基隆地方法院
    檢察署98年度偵字第3340號卷第17、18頁參照）。其在偵查
    及原審法院羈押訊問時供述：伊見邱玉妹進入全虹通訊行，
    即至五金行購買1 把水果刀，本來想嚇邱玉妹，希望他撤回
    傷害告訴，但邱玉妹表示到法院再說，伊即取出水果刀，邱
    玉妹見狀表示：「你敢殺我嗎」，伊一氣之下，就拿水果刀
    刺她等語（臺灣基隆地方法院檢察署98年度偵字第3340號卷
    第70頁、原審法院98年度聲羈字第98號卷第10至12頁參照）
    。其在原審法院訊問時供稱：伊拿刀出來是要嚇邱玉妹，邱
    玉妹看到伊拿刀子，說你敢殺我嗎，伊才舉起刀子刺邱玉妹
    ，當時覺得應該會殺死人等語（原審卷第13至16頁參照）。
    依上開被告之供述可知，被告確係因邱玉妹未答應撤回告訴
    ，與其發生口角，而亮出水果刀欲嚇邱玉妹，並因邱玉妹說
    ：「你敢殺我嗎？」，於氣憤難耐下，而萌生殺害被害人之
    動機。查胸、腹部係人體重要器官密集分布之部位，以銳器
    砍殺或以外力撞擊，極易傷及臟器致人於死，此為一般人之
    常識，被告自無不知之理，乃被告竟持刀，猛刺被害人之身
    體要害後胸及腹部，且依法醫鑑定結果：被害人邱玉妹3 處
    刀傷深度各為7公分、9公分、7 公分，業如前述，而扣案水
    果刀總長為20公分，其中刀刃長9.2 公分，亦據原審法院勘
    驗在卷（原審卷第70頁參照），可見其下手用力甚猛，若其
    係出於傷害犯意，僅欲傷害被害人，不必刺入上腹部、後胸
    腔等身體要害部位，亦不必連刺3 刀，更不需如此用力的刺
    ，故其殺人之犯意亦堪認定。此外，並有監視錄影光碟暨監
    視器截取畫面相片等在卷暨水果刀1把（含刀鞘1只、刀身 1
    把）扣案可證。另外，有關違反保護令部分，亦有臺灣士林
    地方法院98年度家護字第196 號民事通常保護令在卷可憑，
    可見被告上開自白確與事實相符，本件事證明確，被告犯行
    應堪認定。
二、按被告甲○○與被害人邱玉妹曾為同居關係，2 人間具有家
    庭暴力防治法第3條第2款之家庭成員關係，核被告所為，係
    違反法院依家庭暴力防治法第14條第1項第1款規定所為禁止
    對於被害人實施家庭暴力、騷擾行為，而犯同法第61條第 1
    款、第2款之違反保護令罪及刑法第271條第1 項之殺人罪。
    起訴書雖未提及被告98年7 月22日違反保護令之部分，惟此
    部分與殺人罪間有裁判上一罪之關係，仍為起訴效力所及，
    本院自應併予審酌。被告係一行為，同時觸犯上開2 罪名，
    為想像競合犯，應依刑法第55條之規定從一重之殺人罪處斷
    。被告前有如事實欄一所載之犯罪科刑及執行情形，有本院
    被告前案紀錄表在卷可憑，其受有期徒刑之執行完畢後， 5
    年內故意再犯本件有期徒刑以上之罪，為累犯，除所犯殺人
    罪之法定刑死刑、無期徒刑部分不得加重外，依法加重其刑
    。
三、原審經審理結果，認被告犯殺人罪，罪證明確，予以論罪科
    刑，固非無見。惟：(一)原審於事實欄認定被告【明知】以水
    果刀刺人體之要害部位，可以發生死亡之結果，竟因一時氣
    憤而萌殺人犯意，為直接故意（原判決第3 頁參照），惟於
    理由欄卻認定被告對於被害人有可能因被刺致死之結果可預
    見，亦即被害人死亡之發生並不違背其本意（原判決第9 頁
    參照），又認定被告係未必故意，事實與理由互相矛盾，尚
    有未洽。被告原上訴意旨否認有殺人犯意及認原判決未審酌
    刑法第57條、59條之適用（本院卷第16至19頁參照），嗣於
    審理時坦承犯行，僅稱原審判太重（本院卷第57頁反面參照
    ），執以指摘原判決不當，查原判決於理由欄（第10頁參照
    ）已詳予斟酌刑法第57條之事由予以量刑，至於刑法第59條
    情堪憫恕之情形，辯護人亦無法提出被告有何情堪憫恕之證
    據（本院卷第46頁參照），其上訴雖為無理由，惟原判決既
    有上開可議之處，即屬無可維持，應由本院就此部分暨定執
    行刑部分均撤銷改判。
四、爰審酌被告之素行（有上開被告前案紀錄表可稽），與被害
    人邱玉妹曾為同居關係，僅因相處不睦，迭有爭吵，並因邱
    玉妹不願撤回對被告之告訴，未循平和方式溝通，竟施暴逞
    忿之犯罪動機，持水果刀將被害人殺死，惡性重大，所為不
    僅剝奪被害人之生命，且對社會生活之安定亦造成嚴重之危
    害，及其犯罪之手段、國小肄業之智識程度、犯後於本院審
    理時已坦承犯行，但迄今仍未與被害人家屬達成和解，賠償
    被害人家屬所受損害之犯後態度暨被害人家屬不願原諒被告
    ，表示被告應受重刑之宣告（本院卷第61頁參照）等一切情
    狀，量處如主文第2項所示之刑。併依刑法第37條第2項規定
    宣告褫奪公權9年。扣案之水果刀1把（含刀鞘1只、刀身1把
    ），係被告犯本件殺人罪所用之物，且被告供陳為其所有，
    併依刑法第38條第1項第2款規定宣告沒收。至於其餘扣案物
    品或為邱玉妹所有（例如衣服、褲子、帽子、鞋襪、士林刀
    、悠遊卡、掛號單、處方箋等），或為被告所有，但非供其
    犯罪所用之物（例如眼鏡、上衣、褲子、鞋子等物；臺灣基
    隆地方法院檢察署98年度偵字第3340號卷第132、133頁參照
    ），以上均與沒收要件不符，故不另為沒收之諭知。
據上論斷，應依刑事訴訟法第369條第1項前段、第364條、第299
條第1項前段、家庭暴力防治法第61條第1款、第2 款、刑法第11
條、刑法第271條第1項、第55條、第47條第1項、第37條第2項、
第38條第1項第2款，判決如主文。
本案經檢察官李金定到庭執行職務。
中    華    民    國    99    年    1     月    27    日
                  刑事第三庭審判長法  官   陳博志
                                  法  官   陳德民
                                  法  官   劉興浪
以上正本證明與原本無異。
如不服本判決，應於收受送達後十日內向本院提出上訴書狀，其
未敘述上訴之理由者並得於提起上訴後十日內向本院補提理由書
（均須按他造當事人之人數附繕本）「切勿逕送上級法院」。
                                  書記官   顧正榕
中    華    民    國    99    年    1     月    27    日
附錄本案論罪科刑法條全文
刑法第271條：
殺人者，處死刑、無期徒刑或 10 年以上有期徒刑。
前項之未遂犯罰之。
預備犯第 1 項之罪者，處 2 年以下有期徒刑。
家庭暴力防治法第61條：
違反法院依第 14 條第 1 項、第 16 條第 3 項所為之下列裁定
者，為本法所稱違反保護令罪，處3 年以下有期徒刑、拘役或科
或併科新臺幣10萬元以下罰金：
一、禁止實施家庭暴力。
二、禁止騷擾、接觸、跟蹤、通話、通信或其他非必要之聯絡行
    為。
三、遷出住居所。
四、遠離住居所、工作場所、學校或其他特定場所。
五、完成加害人處遇計畫。

司法院資訊處製作；財團法人民間司法改革基金會備份。
